ACORDAO-COMPLETO-2524676

ACÓRDÃO 3908/2022 ATA 26/2022 - SEGUNDA CÂMARA

VISTOS, relatados e discutidos estes autos de tomada de contas especial, em que se apreciam embargos de declaração em recurso de reconsideração opostos por Antônio Carlos de Santana Ferreira (XXX.330.054-XX) contra o Acórdão 5298/2019-TCU-Segunda Câmara,
ACORDAM os Ministros do Tribunal de Contas da União, reunidos em sessão da Segunda Câmara, diante das razões expostas pelo relator, em:
9.1. nos termos do art. 34 da Lei 8.443/1992, conhecer dos embargos de declaração e, no mérito, acolhê-los, para julgar as contas do Sr. Antônio Carlos de Santana Ferreira (XXX.330.054-XX) regulares com ressalvas, e dar a seguinte redação aos itens 9.1 e 9.2 do acórdão embargado:
9.1. com fundamento nos arts. 1º, inciso I, 16, inciso III, alínea c, 19, caput, e 23, inciso III, da Lei 8.443/1992, julgar irregulares as contas da Djumbay - Direitos Humanos e Desenvolvimento Local Sustentável e do Sr. Gilson Francisco Pereira, condenando-os, solidariamente, ao pagamento das quantias a seguir discriminadas e na forma indicada, com a fixação do prazo de quinze dias, a contar da notificação, para que comprovem, perante o Tribunal (art. 214, inciso III, alínea a, do Regimento Interno/TCU) , o recolhimento da dívida ao Tesouro Nacional, atualizada monetariamente e acrescida dos juros de mora, calculados a partir das datas especificadas, até a data do efetivo recolhimento, na forma prevista na legislação em vigor: 
9.1.1. Djumbay - Direitos Humanos e Desenvolvimento Local Sustentável:
	Valor (R$) 
	Data 

	623,00 
	23/08/2005 

	120,00 
	25/08/2005 

	1.453,90 
	31/08/2005 

	20,00 
	05/09/2005 

	20,00 
	08/09/2005 

	2.100,00 
	15/09/2005 

	2.658,00 
	27/09/2005 

	515,90 
	29/09/2005 

	124,70 
	30/09/2005 

	573,00 
	05/10/2005 

	400,00 
	07/10/2005 

	175,00 
	11/10/2005 

	1.602,00 
	27/10/2005 

	515,00 
	04/11/2005 

	700,00 
	11/11/2005 

	2.394,00 
	25/11/2005 

	515,00 
	02/12/2005 

	700,00 
	09/12/2005 

	890,00 
	16/12/2005 

	1415,10 
	20/12/2005 

	623,00 
	26/12/2005 

	4.117,00 
	29/12/2005 

	3.990,00 
	27/01/2006 

	700,00 
	10/02/2006 

	8.690,00 
	24/02/2006 

	1.020,00 
	07/03/2006 

	700,00 
	21/03/2006 

	700,00 
	28/03/2006 

	4.010,00 
	30/03/2006 

	100,00 
	13/04/2006 

	5.290,00 
	19/12/2006 

	2.100,00 
	22/12/2006 

	3.893,90 
	22/12/2006 

	800,00 
	28/12/2006 

	2.100,00 
	03/01/2007 

	3.890,00 
	08/01/2007 

	9.280,00 
	09/01/2007 

	595,00 
	10/01/2007 

9.1.2. Djumbay - Direitos Humanos e Desenvolvimento Local Sustentável solidariamente com o Sr. Gilson Francisco Pereira: 
	Valor (R$) 
	Data

	7.150,00 
	14/12/2007 

	2.800,00 
	18/12/2007 

	6.400,00 
	21/12/2007 

	2.400,00 
	26/12/2007 

	5.900,00 
	28/12/2007 

	5.732,00 
	31/12/2007 

	1.250,00 
	10/01/2008 

9.2. aplicar, individualmente, aos responsáveis abaixo indicados a multa prevista no art. 57 da Lei 8.443/1992, nos valores a seguir especificados, fixando-lhes o prazo de 15 (quinze) dias, a contar da notificação, para que comprovem, perante o Tribunal (art. 214, inciso III, alínea a, do Regimento Interno/TCU) , o recolhimento da dívida ao Tesouro Nacional, atualizada monetariamente desde a data do presente Acórdão até a do efetivo recolhimento, se for paga após o vencimento, na forma da legislação em vigor: 
	Responsável 
	Valor da Multa (R$) 

	Djumbay - Direitos Humanos e Desenvolvimento Local Sustentável
	12.000,00 

	Sr. Gilson Francisco Pereira 
	8.000,00 

9.2. dar ciência desta deliberação ao embargante e ao Ministério da Cultura, informando que o teor integral das peças que o integram poderá ser obtido no endereço eletrônico www.tcu.gov.br/acordaos e que o acesso às demais peças do processo pode ser obtido no endereço eletrônico deste Tribunal, opção "vista eletrônica".

Embargos de declaração em recurso de reconsideração em tomada de contas especial interposto por Antonio Carlos de Santana Ferreira contra o Acórdão 5.298/2019TCU2ª Câmara

Segunda Câmara

Entidades/órgãos do Governo do Estado de Pernambuco.

3. Interessados/Responsáveis/Recorrentes:
3.1. Interessado: Ministério da Cultura (extinta).
3.2. Responsáveis: Antonio Carlos de Santana Ferreira (XXX.330.054-XX); Djumbay (00.671.751/0001-30); Gilson Francisco Pereira (XXX.897.834-XX).
3.3. Recorrente: Antonio Carlos de Santana Ferreira (XXX.330.054-XX)..

13.1. Ministros presentes: Bruno Dantas (Presidente), Augusto Nardes e Antonio Anastasia (Relator).
13.2. Ministro-Substituto convocado: Marcos Bemquerer Costa.
13.3. Ministro-Substituto presente: André Luís de Carvalho.

ANTONIO ANASTASIA

Ministro Raimundo Carreiro.

Cuidam estes autos de embargos de declaração opostos por Antônio Carlos de Santana Ferreira contra o Acórdão 5298/2019-TCU-Segunda Câmara, relator Ministro Raimundo Carreiro (peça 79) . 
2. 	Transcrevo a seguir, com ajustes de forma, nos termos do art. 1º, § 3º, inciso I, da Lei nº 8.443/92, a instrução lavrada no âmbito da Secretaria de Recursos (peça 148) , cuja proposta de encaminhamento foi endossada pelo Diretor da Subunidade (peça 177) . 
"INTRODUÇÃO  
1.	Trata-se de Embargos de Declaração opostos por Antônio Carlos de Santana Ferreira (peça 98) , em face do Acórdão 5298/2019-TCU-Segunda Câmara (peça 79) , Relator Ministro Raimundo Carreiro, que manteve o Acórdão 6906/2018-TCU-Segunda Câmara (peça 47) , Relator Ministro-Substituto Marcos Bemquerer Costa. 
1.1. 	A deliberação original embargada tem o seguinte teor: 
VISTOS, relatados e discutidos estes autos da Tomada de Contas Especial instaurada pelo Ministério da Cultura - MinC contra os Srs. Antônio Carlos de Santana Ferreira e Gilson Francisco Pereira, em face da impugnação total das despesas do Convênio 150/2005, que teve por objeto o apoio ao projeto "Núcleo de Memória e Produção de Cultura Popular Coco de Umbigada". 
ACORDAM os Ministros do Tribunal de Contas da União, reunidos em sessão da 2ª Câmara, ante as razões expostas pelo Relator em: 
9.1. com fundamento nos arts. 1º, inciso I, 16, inciso III, alínea c, 19, caput, e 23, inciso III, da Lei 8.443/1992, julgar irregulares as contas da Djumbay - Direitos Humanos e Desenvolvimento Local Sustentável, do Sr. Antônio Carlos de Santana Ferreira e do Sr. Gilson Francisco Pereira, condenando-os, solidariamente, ao pagamento das quantias a seguir discriminadas e na forma indicada, com a fixação do prazo de quinze dias, a contar da notificação, para que comprovem, perante o Tribunal (art. 214, inciso III, alínea a, do Regimento Interno/TCU) , o recolhimento da dívida ao Tesouro Nacional, atualizada monetariamente e acrescida dos juros de mora, calculados a partir das datas especificadas, até a data do efetivo recolhimento, na forma prevista na legislação em vigor: 
9.1.1. Djumbay - Direitos Humanos e Desenvolvimento Local Sustentável solidariamente com o Sr. Antônio Carlos de Santana Ferreira: 
	Valor (R$) 
	Data 

	3.111,34 
	08/08/2005 

	623,00 
	23/08/2005 

	120,00 
	25/08/2005 

	2.453,90 
	31/08/2005 

	20,00 
	05/09/2005 

	20,00 
	08/09/2005 

	2.100,00 
	15/09/2005 

	2.658,00 
	27/09/2005 

	515,90 
	29/09/2005 

	124,70 
	30/09/2005 

	573,00 
	05/10/2005 

	400,00 
	07/10/2005 

	175,00 
	11/10/2005 

	1.602,00 
	27/10/2005 

	515,00 
	04/11/2005 

	700,00 
	11/11/2005 

	2.394,00 
	25/11/2005 

	515,00 
	02/12/2005 

	700,00 
	09/12/2005 

	890,00 
	16/12/2005 

	1415,10 
	20/12/2005 

	623,00 
	26/12/2005 

	4.117,00 
	29/12/2005 

	3.990,00 
	27/01/2006 

	700,00 
	10/02/2006 

	8.690,00 
	24/02/2006 

	1.020,00 
	07/03/2006 

	700,00 
	21/03/2006 

	700,00 
	28/03/2006 

	4.010,00 
	30/03/2006 

	100,00 
	13/04/2006 

	5.290,00 
	19/12/2006 

	2.100,00 
	22/12/2006 

	3.893,90 
	22/12/2006 

	800,00 
	28/12/2006 

	2.100,00 
	03/01/2007 

	3.890,00 
	08/01/2007 

	9.280,00 
	09/01/2007 

	2.471,00 
	10/01/2007 

9.1.2. Djumbay - Direitos Humanos e Desenvolvimento Local Sustentável solidariamente com o Sr. Gilson Francisco Pereira: 
	Valor (R$) 
	Data

	7.150,00 
	14/12/2007 

	2.800,00 
	18/12/2007 

	6.400,00 
	21/12/2007 

	2.400,00 
	26/12/2007 

	5.900,00 
	28/12/2007 

	5.732,00 
	31/12/2007 

	1.250,00 
	10/01/2008 

9.2.	aplicar, individualmente, aos responsáveis abaixo indicados a multa prevista no art. 57 da Lei 8.443/1992, nos valores a seguir especificados, fixando-lhes o prazo de 15 (quinze) dias, a contar da notificação, para que comprovem, perante o Tribunal (art. 214, inciso III, alínea a, do Regimento Interno/TCU) , o recolhimento da dívida ao Tesouro Nacional, atualizada monetariamente desde a data do presente Acórdão até a do efetivo recolhimento, se for paga após o vencimento, na forma da legislação em vigor: 
	Responsável 
	Valor da Multa (R$) 

	Djumbay - Direitos Humanos e Desenvolvimento Local Sustentável 
	12.000,00 

	Sr. Antônio Carlos de Santana Ferreira 
	4.000,00 

	Sr. Gilson Francisco Pereira 
	8.000,00 

9.3.	autorizar, caso requerido, com base no art. 26 da Lei 8.443/1992, o parcelamento das dívidas em até 36 (trinta e seis) parcelas mensais e sucessivas, sobre as quais incidirão os correspondentes acréscimos legais (débito: atualização monetária e juros de mora; multa: atualização monetária) , esclarecendo aos responsáveis que a falta de pagamento de qualquer parcela importará no vencimento antecipado do saldo devedor, sem prejuízo das demais medidas legais; 
9.4.	autorizar, desde logo, a cobrança judicial das dívidas, nos termos do art. 28, inciso II, da Lei 8.443/1992, caso não atendidas as notificações; 
9.5.	encaminhar cópia deste Acórdão à Procuradoria da República no Estado do Pernambuco, consoante previsto no art. 16, § 3º, da Lei 8.443/1992 e no art. 209, § 7º, do Regimento Interno/TCU. 
HISTÓRICO 
2.	Trata-se de Tomada de Contas Especial instaurada pelo Ministério da Cultura (MinC) em desfavor de Antônio Carlos de Santana Ferreira e Gilson Francisco Pereira, respectivamente, conselheiro-gestor e procurador da entidade Djumbay - Direitos Humanos e Desenvolvimento Local Sustentável, em razão da impugnação total de despesas referentes aos recursos financeiros repassados por força do Convênio 150/2005 (Siafi 524232) , celebrado entre a Djumbay e o MinC, que teve por objeto o apoio ao projeto "Núcleo de Memória e Produção de Cultura Popular Coco de Umbigada", conforme Plano de Trabalho à peça 1. 
2.1.	A Secretaria Federal de Controle Interno (SFCI) /Controladoria-Geral da União (CGU) certificou a irregularidade das contas (peça 1, p. 355-356) e a Ministra de Estado da Cultura atestou haver tomado conhecimento (peça 1, p. 364) . 
2.2.	No âmbito deste Tribunal, promoveu-se diligência ao MinC (peça 5) , solicitando o envio de documentos relativos à prestação de contas da 1ª, 2ª, 3ª e 4ª parcelas do convênio (peças 8-11) . 
2.3.	Saneados os autos, realizou-se a citação do ora embargante (peça 26 - alegações de defesa à peça 28) , nos seguintes termos: 
O débito é decorrente da não comprovação da boa e regular aplicação dos recursos recebidos por força do Convênio 150/2005 (Siafi 524232) , celebrado entre a Djumbay - Direitos Humanos e Desenvolvimento Local Sustentável, CNPJ 00.671.751/0001-30, e o Ministério da Cultura, tendo como objeto o apoio ao projeto "Núcleo de Memória e Produção da Cultura Popular Coco de Umbigada", em afronta ao art. 93 do Decreto-Lei 200/1967 e à IN-STN 1/1997, em razão das seguintes irregularidades na movimentação financeira dos recursos federais geridos: 
[quadro demonstrativo com data, histórico/documento, valor (R$) e observação] 
2.4.	A 2ª Câmara acolheu a proposta do relator a quo (peça 48) , no sentido de que "a execução física da avença, por si só, não confere regularidade aos gastos efetuados. É preciso atestar que as ações foram custeadas com recursos do ajuste, em escorreita execução financeira. Em síntese, em tema de convênio, deve ser evidenciada a execução física, a financeira e o nexo de causalidade entre uma e outra." e conclui: "Quanto à responsabilização pelo prejuízo ao erário, o Sr. Antônio Carlos de Santana Ferreira assumia a condição de representante da Djumbay, como conselheiro gestor desde 7/8/2004, tendo sido ele quem firmou, em nome da entidade, o convênio ora em análise, em 18/5/2005. Portanto, cabia a ele acompanhar a execução do Convênio 150/2005 e prestar contas da sua aplicação.". 
2.5.	Assim, a 2ª Câmara julgou irregulares as contas de Antônio Carlos de Santana Ferreira, Gilson Francisco Pereira e Djumbay - Direitos Humanos e Desenvolvimento Local Sustentável, condenou-os ao pagamento de débito, solidariamente, e aplicou-lhes multa individual, nos termos do Acórdão 6906/2018-TCU-Segunda Câmara, Relator Ministro-Substituto Marcos Bemquerer Costa (peça 47) , acima reproduzido. 
2.6.	Diante de tal julgamento, Antônio Carlos de Santana Ferreira interpôs Recurso de Reconsideração (peça 68) , o qual foi julgado, sendo-lhe negado provimento, nos termos do Acórdão 5298/2019-TCU-Segunda Câmara, Relator Ministro Raimundo Carreiro (peça 79) . 
2.7.	Por fim, Antônio Carlos de Santana Ferreira opôs os presentes Embargos de Declaração (peça 98) em face do acórdão referido no item anterior, o qual será objeto de exame a seguir. 
EXAME DE ADMISSIBILIDADE 
3. Reitera-se o exame de admissibilidade realizado pelo Sar/Serur (peças 146-147) , no sentido de conhecer dos Embargos de Declaração e suspender os efeitos do item 9.1 do Acórdão 5298/2019-TCU-Segunda Câmara, com fulcro no art. 34, § 2º, da Lei 8.443/1992, e no art. 287, § 3º, do Regimento Interno do TCU. O Ministro Raimundo Carreiro havia determinado a remessa dos autos à Serur para exame de admissibilidade e instrução dos embargos de declaração (peça 145) . 
EXAME DE MÉRITO 
4. Constitui objeto do presente recurso analisar se há obscuridade e omissão no acórdão embargado, ante os argumentos apresentados pelo ora embargante no seu recurso de reconsideração que foi conhecido e no mérito improvido por este Tribunal. 
5.	Da obscuridade e omissão no acórdão embargado 
5.1. O embargante afirma haver fragilidades no exame técnico e por isso veio a opor os presentes Embargos de Declaração. Diz que o exame do Recurso de Reconsideração se restringiu a apresentar apenas dois aspectos: a indevida responsabilização do recorrente e a ausência de nexo de causalidade na execução financeira, deixando de abordar aspectos fundamentais apresentados no Recurso, o que teria prejudicado o julgamento, na medida em que não responde aos principais questionamentos do Recurso de Reconsideração, quais sejam: 1) devolução de recursos já aplicados no projeto, tendo sido o objeto aceito; 2) acusação de danos ao erário público, quando isto não ocorreu de fato; 3) apresentação de documentos comprobatórios após dez anos da execução do projeto; e 4) obrigatoriedade de prestação de contas pelo gestor signatário do convênio mesmo depois de ter sido sucedido por dois outros gestores ao longo do tempo do projeto (peça 98, p. 11) . 
5.2. No intuito de apontar "obscuridades e omissões", lança as seguintes perguntas (peça 98, p. 11/12) : 
1)	Em que base e por qual linha de raciocínio se me está condenando o TCU à pretensa devolução de recursos quando estes foram reconhecidamente utilizados no desenvolvimento do projeto culminando com a entrega do produto? 
2)	Qual a referência técnica, jurídica e teórico-dogmática que valida a condenação para a devolução de recursos quando não houve qualquer tipo de malversação que enseje caracterizar o uso dos recursos como danos ao erário. 
3)	Como é possível apresentar documentos comprobatórios válidos do uso dos recursos após mais de dez anos de distância entre o envio da prestação de contas e a cobrança pelos documentos presentemente feitas. Acrescido do fato de que não foi possível identificar o paradeiro da Djumbay e dos gestores desta organização. 
4)	Como atribuir a minha pessoa a responsabilização total no processo, condenando inclusive a pretensa devolução de valores e multa quando, após a minha saída da gestão da Djumbay, assumiram sequencialmente mais dois gestores. 
5.3. Diz que a falta de evidências da vinculação do Sr. Gilson Francisco Pereira ao processo, como é dito nos itens 11.4, 20, 21 e 30 do Exame Técnico do Acórdão, não tem amparo factual, pois a relação direta dele com a gestão do projeto, além de estar demonstrada nos argumentos do Recurso de Reconsideração, também é demonstrada através dos três documentos abaixo referidos, cujas cópias vão anexas, mas que já fazem parte do processo original. O setor de prestação de contas do Ministério da Cultura dirigiu-se ao Sr. Gilson Francisco Pereira através de três ofícios, conforme segue (peça 98, p. 13) : 
I - OFÍCIO 127/2010/-CPCON/CGAD/DGI, de 03 de fevereiro de 2010, em que informa que "a documentação apresentada a esta Coordenação relativa à prestação de contas 3a e 4a parcelas, está incompleta, e para que se possa proceder a análise financeira da prestação de contas, solicitamos a complementação, na forma que segue: [...]" passando no mesmo documento a discriminar as necessidades de comprovação. (Doc. n° 1) ; 
II - OFÍCIO 280/2010/-CPCON/CGAD/DGI, de 15 de março de 2010, em que diz: "Informamos que a Convenente deverá restituir à Conta Única do Tesouro Nacional o valor de R$ 21.671,51 (...) , conforme demonstrativo de débito em anexo. [...]." (Doc. n° 2) ; 
III - OFÍCIO 709/2010/-CPCON/CGAD/DGI, de 20 de setembro de 2010, em que encaminha "cópia da Informação n° 275/2010/ CPCON/CGAD/DGI que aponta o resultado da análise da prestação de contas do convênio em epígrafe para conhecimento e atendimento dos itens abordados no documento" (Doc. n° 3) . 
5.4.	Afirma que o MinC realizou diversas diligências, mas o então Conselheiro-Gestor Gilson Pereira parece não ter atendido, resultando no desastre administrativo em que agora também o embargante se encontra injustamente envolvido. Ressalta que em 10/8/2011, a Coordenação de Prestação de Contas dirigiu-se a sua pessoa, por meio do OFÍCIO 388/2011/- CPCON/CGEX/DGI, de 20/9/2010, no endereço-sede da Djumbay como se então fizesse parte da gestão, o que não é verdade. Teve ciência desse ofício porque estava apensado ao 330/2012/-CPCON/CGEX/DGI, de 10/4/2012, que recebeu em 11/4/2012 no seu endereço residencial. O Ofício 388 informa que "a prestação de contas apresentada referente ao Convênio [...], não foi aprovada" e que "foram esgotadas todas as medidas administrativas internas no sentido de sanar as impropriedades/irregularidades". Ressalta que nunca tomou ciência do Ofício 388, pois nesta época não tinha qualquer vínculo ou qualquer tipo de comunicação, formal ou informal, direta ou indireta, com a Djumbay. Seu vínculo havia encerrado em 1/2/2007. Diz estranhar que lhe tenham enviado um documento quando não mais tinha vínculos com a Djumbay, sendo o seu nome citado sem qualquer alusão a vínculo ou a cargo com a mesma. 
5.5.	Invoca a Súmula 230 do TCU para fazer a seguinte indagação: "Ora, se numa gestão municipal cabe ao prefeito sucessor a responsabilidade de prestar contas de projetos do seu antecessor, por que este raciocínio não é aplicado em relação a uma entidade não governamental?". E arremata: "Isto posto, cai por terra o afirmado nos itens 11.5, 15, 16, 22 e 23 do exame técnico do Acórdão e no item 40 da Conclusão do documento objeto dos presentes Embargos Declaratórios: [...]". Reitera que na qualidade de conselheiro-gestor sua relação com a entidade se estabelece enquanto esteve no mandato de conselheiro-gestor. Uma vez encerrado o mandato, e assumindo um novo conselheiro-gestor, sua relação se desfaz como um todo. 
5.6.	Dizer que o signatário do convênio assume também a prestação de contas para todo o sempre é uma falha tecnicamente questionável. Quando assinou como conselheiro-gestor o Convênio, era uma pessoa física representando (dando vida) a uma pessoa jurídica. Do mesmo modo, o novo conselheiro-gestor assume como pessoa física a representar a mesma pessoa jurídica que um dia o embargante foi o representante. A prova disso é que, quando da entrega da prestação de contas, o MinC não exigiu a assinatura do gestor anterior junto com o gestor atual. Bastou o gestor atual assinar o documento para que o trâmite ocorresse naturalmente dentro do MinC. Em relação às alegadas evidências da vinculação do Sr. Gilson Francisco Pereira ao processo, não se trata de excludente de culpabilidade como afirmado nos itens 14, 17, 19 e 20 do Exame Técnico, mas de demonstrar que o embargante não é o único responsável pelos desdobramentos do projeto. 
5.7.	O embargante aduz que uma vez distante da organização, não cabe ao gestor que deixa o cargo acompanhar ou fazer ingerências na administração alheia. A noção de que não cabe ao gestor sucedido opinar na gestão sucedânea quando se desliga de qualquer projeto, empreendimento, processo ou atividade, é uma lição primária que serve para qualquer sistema de gestão. No seu caso, diz não ter tido qualquer contato com a entidade nem com as pessoas. Afirmar, como se faz no item 18 do Exame Técnico: "Durante o seu período de gestão, sua conduta foi, no mínimo, omissiva, ao deixar de supervisionar e gerenciar o projeto, abstendo-se de evitar sua execução em desconformidade com o Termo do Convênio e a legislação pertinente", somente é possível por desconhecimento sobre a sua pessoa e sua conduta na vida. O que houve foi confiança. Aquela que é depositada em um assessor ou assessora e o assessorado crê e espera pelo cumprimento das atividades e tarefas a contento, assinando, em confiança cega, o que lhe chega para encaminhar. Para a frieza da análise técnica, em que apenas números e artigos de lei são referência, isso pode não ter valor, "mas repilo tal conteúdo por ser descabido e de mera ilação". 
5.8.	Diz que socorreu a entidade num momento de necessidade a partir de uma vinculação de confiança e que estabeleceu uma procuração também com base na confiança. Admite que assumiu a posição de ordenador de despesa quando signatário do convênio e reafirma, conforme exposto no item 11.3 (grifos nossos [dele]) : 
11.3. Admitindo ter assumido a posição de ordenador de despesas no projeto, alega que só o fato de ter sido signatário do convênio não traz toda a responsabilidade pela execução física e financeira para si. Reafirma a gestão compartilhada com Gilson Francisco Pereira desde o primeiro momento das atividades do projeto (p. 5) . 
5.9.	Segundo o embargante, "Quando digo que esta atitude não me traz toda a responsabilidade pela execução física e Financeira é porque a gestão foi baseada na confiança e na partilha. Simples assim. Nessa linha de pensamento incluo também, a nível de resposta, os itens 11.1 a 11.3. 
5.10. Mas lembra que a sua responsabilidade em relação à execução encerra com sua saída da entidade. Após a sua gestão, dois outros conselheiros-gestores assumiram na sequência. Lembra também que o Ministério da Cultura, por meio de três ofícios, dirigiu-se ao Sr. Gilson Francisco Pereira, enquanto Conselheiro-Gestor do Núcleo de Memória e Produção de Cultura Popular Coco de Umbigada, solicitando a regularização das prestações de contas. Diz o embargante que, à época, não estava na gestão nem tinha conhecimento dos fatos. "Como posso ser responsabilizado? Pelo simples fato de ter assinado o convênio?" 
5.11. Afirma que o item 28 do Exame Técnico, no seu entender, indica a concordância e o reconhecimento implícito do TCU de que o objeto do Convênio MinC 150/2005 foi aceito e aprovado, o que somente poderia acontecer por meio da aplicação correta e total dos recursos financeiros, uma vez que a entidade não dispunha de recursos próprios para tal. Ora, concordando que a análise do nexo de causalidade serve para indicar a relação existente entre a conduta do agente e o resultado por ela produzido, é ponto pacífico que o afirmado no item 39 do Exame Técnico carece de revisão, senão vejamos: 
39. Com essas considerações, conclui-se que não houve nexo de causalidade entre os recursos federais recebidos e as despesas impugnadas, devendo ser mantido o débito apurado em solidariedade com a entidade Djumbay - Direitos Humanos e Desenvolvimento Local Sustentável (subitem 9.1.1 do acórdão recorrido) . 
5.12. Segundo o embargante, existem dois resultados a serem considerados, o que não foi levado em conta no Exame Técnico. Um resultado da execução física, prometido na definição dos objetivos gerais explícitos no documento de projeto, que, neste caso, o próprio TCU implicitamente reconhece quando diz que "28. A execução do objeto foi realmente reconhecida, dispensando maiores comentários." O outro é o resultado vinculado à execução financeira. Examinar o nexo de causalidade num contexto em que se trabalhe com equilíbrio e justiça é descobrir quais foram as condutas (positivas ou negativas) que deram causa a um resultado previsto em lei. Neste caso devem ser considerados não apenas o aspecto financeiro, mas também o resultado objetivo e principal da ação, ou seja, o resultado obtido a partir da execução do objeto comprometido no Convênio MinC 150/2005. O embargante diz que até agora conseguiu visualizar que a análise apresentada se restringe exclusivamente aos aspectos burocráticos materializados através da apresentação de papeis impressos sem considerar o contexto situacional total. Esta visão parcial e reducionista, características do mundo dos especialistas, não se apresenta só nas Ciências da Saúde, está muito clara aqui na análise do TCU. Na área das Ciências da Saúde esta visão superespecializada tem trazido malefícios e até a morte de alguns seres humanos. "No meu caso particular, estou falando exclusivamente no meu caso, tal como se apresenta e está sendo conduzida, a presente análise do acórdão, trar-me-á uma morte técnica com todas as consequências morais e sociais que a conotação atrelada a uma decisão judicial desfavorável produz". 
5.13. Afirma que o trabalho foi realizado com precisão e dedicação técnica, o objeto foi entregue e aceito. Analisar o nexo causal vinculando-o, exclusivamente, à comprovação física do recurso financeiro é exercitar uma visão parcial de um processo que deveria estar num contexto maior: aquele em que os seres humanos destinatários dos benefícios e programas de promoção social são os verdadeiros favorecidos dos resultados esperados. Enquanto no setor privado o lucro é financeiro e um indicador de sucesso, no setor público, o lucro tem que ser social, sendo este o único indicador de sucesso aceitável. A compreensão da dupla natureza - técnica e social - existente na questão aqui analisada deveria estimular o pensamento no sentido de se buscar um modelo no qual a eficiência e a eficácia administrativas façam parte de uma relação cujo resultado final seja a efetividade traduzida em ganhos sociais. 
5.14. Quanto aos itens 13 e 38 do Exame Técnico, notadamente a expressão "danos causados ao erário na aplicação desses recursos", é possível dizer que a colocação de tais itens extrapola a realidade fática, uma vez que para Pazzaglini et. all, a Expressão erário liga-se intimamente à concepção de dinheiro, recurso financeiro, numerário, verbas, etc. Por outras palavras, pode-se afirmar, ainda, que erário diz respeito ao econômico-financeiro, ao tesouro, ao fisco. Não houve o dito danos causados ao erário na aplicação desses recursos isto porque os recursos financeiros foram integralmente aplicados e o trabalho foi realizado com competência e tranquilidade atingindo os seus objetivos, tanto é que foi aceito e aprovado pelos agentes de fiscalização do MinC. Também não houve perda patrimonial, desvio, apropriação, malbaratamento ou dilapidação de bens ou haveres, aspectos que constituem causa de lesão ao erário. Ao contrário, usou-se o recurso com retidão e zelo técnico tanto é que o objeto foi aceite. 
5.15. É preciso fazer um resgate histórico - alega o embargante - para situar a sua resposta de forma coerente e embasada na realidade fática. Passaram-se mais de dez anos entre a sua saída como conselheiro-gestor da Djumbay e a citação do TCU por meio do Ofício 004/2017-TCU/SECEX-PE, de 20/1/2017. Neste enorme espaço de tempo, a Djumbay teve mudança de gestão duas vezes. Houve uma comunicação dirigida a sua pessoa, endereçada à Djumbay, da qual nunca teve conhecimento. Somente tem ciência porque o OFÍCIO 388/2011/-CPCON/CGEX/DG, 10/8/2011, está apensado ao OFÍCIO 330, de 10/4/2012, o qual recebeu em 11/4/2012. À época do recebimento deste, tentou contato com o Sr. Gilson Francisco Pereira e com a Djumbay, mas não teve sucesso pois ninguém sabe dizer o paradeiro da pessoa ou da entidade. Por isso ficou impossibilitado de ter acesso a qualquer tipo de documento. Daí por que é impossível acessar documentos e registros que permitam a demonstração da execução dos recursos através de provas da boa e regular aplicação desses recursos, por meio de documentação consistente. Diz estar prejudicado por uma situação que não deu causa. Quando o MinC entrou em contato com a Djumbay, por três vezes, por meio dos ofícios já citados: Ofício 709/2010, de 20/9/2010; Ofício 280/2010, de 15/3/2010 e Ofício 127/2010, de 3/2/2010, "se o então gestor tivesse tomado as medidas corretivas necessárias, e pelo visto não o fez, não estaríamos agora amargando uma situação que para dizer o mínimo é vexatória e vergonhosa". Afirma que os fatos e as evidências demonstram que o único motivo de estar envolvido na situação é porque em um momento de sensibilidade à causa social emprestou o seu nome acreditando e confiando nos então alegados bons propósitos da entidade e da pessoa. Mas também está demonstrado que o desdobramento da situação ensejou vários momentos em que a então gestão da Djumbay poderia ter corrigido e não o fez. Assevera que não pode ser responsabilizado por atos e fatos que não deu causa. 
5.16. Segundo o raciocínio expresso pelo embargante, se há necessidade de punir, então que se encontre outro meio que não seja o de devolver recursos financeiros, pois, "como tenho insistentemente exposto, estes já foram aplicados no objeto do projeto, que foi aceito e aprovado em sua finalidade". Prossegue o defendente: "Punir exigindo a devolução de recurso já aplicado é tecnicamente inconcebível, vexativamente inviável, juridicamente insustentável e, no seu particular caso, ainda que fosse justo, o que não é, economicamente impossível". 
5.17. Por fim, o embargante requer que sejam esclarecidos todos os pontos omissos do acórdão, clamando respostas para as seguintes perguntas: 
1)	Em que base e por qual linha de raciocínio se me está condenando o TCU à pretensa devolução de recursos quando estes foram reconhecidamente utilizados no desenvolvimento do projeto culminando com a entrega do produto? De onde sairão os valores pecuniários? 
2)	Qual a referência técnica, jurídica e teórico-dogmática que valida a condenação para a devolução de recursos quando não houve qualquer tipo de malversação que enseje caracterizar o uso dos recursos como danos ao erário? 
3)	Como é possível apresentar documentos comprobatórios válidos do uso dos recursos após mais de dez anos de distância entre o envio da prestação de contas e a cobrança pelos documentos feitas pelo TCU, quando se sabe, exceções à parte, que mesmo em relação ao imposto de renda o tempo máximo de guarda é cinco anos? 
4)	Como é possível atribuir a minha pessoa responsabilização total no processo, condenando-me, inclusive a pretensa devolução de valores e multa quando, após a minha saída da gestão da Djumbay, assumiram sequencialmente mais dois gestores? 
Que seja reformado o ACÓRDÃO, a luz da justiça, do equilíbrio e do bom senso. E se o desejo intenso é o de punir que seja conciliada esta necessidade por meio de uma punição justa e equilibrada, jurídica e doutrinariamente cabida, e que considere todos os aspectos sob o ponto de vista técnico, físico-financeiro e humano. 
Análise 
5.18. Pelo acórdão condenatório transcrito na introdução desta instrução, vê-se que o embargante teve contas julgadas irregulares, condenação ao pagamento de débito em valores ali discriminados, solidariamente com Djumbay-Direitos Humanos e Desenvolvimento Local Sustentável e com Gilson Francisco Pereira, bem como aplicação de multa de R$ 4.000,00. 
5.19. Pelos Embargos de Declaração em exame, o Sr. Antônio Carlos de Santana Ferreira intenta demonstrar que existem obscuridade e omissão no acórdão embargado, pretendendo que sejam eliminadas, com atribuição de efeito infringente aos embargos. 
5.20. Prevendo o cabimento dessa espécie recursal, a Lei 8.443/1992 (Lei Orgânica do TCU) diz que "Cabem embargos de declaração para corrigir obscuridade, omissão ou contradição da decisão recorrida" (art. 34, caput) . No espírito dessa Lei, o Regimento Interno do TCU (Resolução 246/2011) dispõe que: 
Art. 287. Cabem embargos de declaração quando houver obscuridade, omissão ou contradição em acórdão do Tribunal. 
§ 1º Os embargos de declaração poderão ser opostos por escrito pela parte ou pelo Ministério Público junto ao Tribunal, dentro do prazo de dez dias, contados na forma prevista no art. 183, com indicação do ponto obscuro, contraditório ou omisso [destaque acrescido]. 
5.21. Com o propósito de conhecer o que se entende por obscuridade, contradição e omissão, servimo-nos da lição ministrada pelo eminente processualista Moacyr Amaral Santos, in verbis: 
Ocorre obscuridade sempre que há falta de clareza na redação do julgado, tornando difícil dele ter-se a verdadeira inteligência ou exata interpretação. (...) . Verifica-se contradição quando o julgado apresenta proposições entre si inconciliáveis. Dá-se omissão quando o julgado não se pronuncia sobre ponto, ou questão, suscitado pelas partes, ou que o juiz ou juízes deveriam pronunciar-se de ofício. Qualquer desses defeitos pode aparecer na fundamentação ou na parte dispositiva do julgado, até mesmo do confronto do acórdão com sua ementa. (Primeiras Linhas de Direito Processual Civil, v. 3, 20ª ed. atual. - São Paulo: Saraiva, 2001, p. 147) . 
5.22. No caso em exame, após a leitura do extenso arrazoado constante da petição à peça 98, conclui-se que o embargante, enquanto interessado na modificação do julgado, não se desincumbiu do ônus de indicar os pontos obscuros/omissos alegadamente existentes no acórdão atacado. 
5.23. Não obstante, em consideração às inúmeras indagações destes embargos, a expressar um sentimento de irresignação e angústia vivenciado pelo embargante, cabe expor os fundamentos em que se sustenta a condenação, explicitando o que for necessário para o devido esclarecimento. 
5.24. Pois bem. No Relatório do Acórdão embargado, a responsabilização restou assim fundamentada (peça 81, p. 7/8) : 
14.	[...] o lastro de sua responsabilização está no fato de ter ocupado o cargo de conselheiro-gestor da entidade durante o alegado 'mandato tampão', que foi de 7/8/2004 a 31/5/2007 (peça 1, p. 1416) . Todavia, não é o único fundamento. 
15. O signatário do convênio assume a responsabilidade pela correta aplicação dos recursos transferidos e, mesmo delegando atribuições para realização de pagamentos, acompanhamento físico do ajuste ou prestação de contas, responde solidariamente pelos atos praticados pelos delegados escolhidos (culpa in eligendo e in vigilando) - Acórdão 2360/2015-TCU-Plenário, relator Ministro Benjamin Zymler. 
16. Ao apor sua assinatura no Termo do Convênio (peça 1, p. 66) , em 18/2/2005, o recorrente tornou-se o garantidor do bom e regular uso dos recursos repassados, assumindo a obrigação de cumprir suas regras e as exigências normativas pertinentes. Ao descumpri-las, afastou-se da conduta esperada de um administrador médio (culpa grave) , nascendo a responsabilidade pela recomposição do dano de sua atuação desautorizada. 
17. Destaca-se que, como advogado (peça 1, p. 36) , era esperado do recorrente até mesmo mais do que do administrador médio, uma vez que detinha condições de compreender a que estava se obrigando ao assinar o Termo do Convênio (peça 1, p. 48-66) . 
18. Durante o seu período de gestão, sua conduta foi, no mínimo, omissiva, ao deixar de supervisionar e gerenciar o projeto, abstendo-se de evitar sua execução em desconformidade com o Termo do Convênio e a legislação pertinente. 
19. Ademais, não se verifica nos autos a ocorrência de qualquer excludente de culpabilidade. 
20. Até mesmo a alegada procuração particular, por meio da qual teria estabelecido uma gestão compartilhada com Gilson Francisco Pereira desde o início do projeto, não foi apresentada em sede recursal nem localizada nos autos [destaque acrescido]. 
21. Ainda que o recorrente tivesse conseguido caracterizar a responsabilidade solidária de Gilson Francisco Pereira, conforme destacado no exame técnico (peça 44, p. 14) , tal fato não excluiria a sua responsabilidade, mas só aumentaria a cadeia de responsabilização. 
22. Sobre o mesmo ponto, o relator a quo destacou jurisprudência desta Casa, no sentido de que, mesmo que houvesse a delegação de atribuições, o signatário do convênio responderia solidariamente pelos atos praticados por outros. 
23. Como conselheiro-gestor e signatário do convênio, o recorrente assumiu também a obrigação de prestar contas, comprovando o bom e regular uso dos recursos repassados na sua gestão. O fato de não estar ligado ao projeto durante todo o período de sua vigência não afasta essa responsabilidade. 
24. Assim, conclui-se que houve a devida responsabilização do recorrente, conselheiro-gestor da entidade à época de parte dos fatos e signatário do Convênio 150/2005. 
5.25. No tocante à "Execução financeira - nexo de causalidade", a fundamentação consta do Relatório da decisão embargada (peça 81, p. 8/9) , do qual cabe destacar os seguintes itens: 
26.	[...] a jurisprudência deste Tribunal é no sentido de que não basta a comprovação da execução do objeto para se firmar o juízo de regularidade no manejo do dinheiro público, mas se faz necessário demonstrar que tal execução se deu à conta dos recursos federais transferidos para tal fim [...]. 
27.	Imprescindível, portanto, a demonstração do nexo de causalidade entre os recursos repassados por força do Convênio 150/2005 e a destinação que lhes foi dada. 
28.	A execução do objeto foi realmente reconhecida, dispensando maiores comentários. 
29.	Já em relação ao nexo de causalidade entre a execução física e a financeira, o recorrente [...] se limitou a tentar excluir sua responsabilidade, ora transferindo toda a gestão do projeto para Gilson Francisco Pereira, ora imputando ao MinC o ônus pela falta de orientação sobre como apresentar a prestação de contas. 
[...] 
33.	A jurisprudência pacífica nesta Corte de Contas atribui ao responsável o dever de prestar contas da integralidade das verbas federais repassadas. Cabe ao gestor o ônus da prova da boa e regular aplicação desses recursos, por meio de documentação consistente [...]. 
34.	Tal entendimento encontra fundamento na própria Constituição Federal, art. 70, parágrafo único, que dispõe que "Prestará contas qualquer pessoa física ou jurídica, pública ou privada, que utilize, arrecade, guarde, gerencie ou administre dinheiros, bens e valores públicos ou pelos quais a União responda, ou que, em nome desta, assuma obrigações de natureza pecuniária", e no art. 93 do Decreto-lei 200/1967, segundo o qual, "Quem quer que utilize dinheiros públicos terá de justificar seu bom e regular emprego na conformidade das leis, regulamentos e normas emanadas das autoridades competentes". 
35.	De fato, o recorrente não apresenta nenhuma documentação para as diversas irregularidades apontadas, após minucioso cotejo financeiro entre relações de pagamentos (peça 8, p. 75-83, e peça 11, p. 196-204) e extratos bancários (peça 8, p. 89-107, e peça 11, p. 206-276) , que evidenciou: a) divergências entre Relação de Pagamento e comprovante de despesa (valor e data) ; b) transferências para conta da mesma titularidade (TRF CPMF 0) , não constante da Relação de Pagamentos; c) saques com cartão de movimentação da conta bancária, sem possibilidade de identificação do beneficiário; d) pagamentos de despesas bancárias, em desconformidade com o previsto no convênio; e) pagamentos sem qualquer associação com a Relação de Pagamento; e f) transferências para outra conta e para poupança, sem identificação do beneficiário. 
36.	Cabia ao recorrente a demonstração do nexo de causalidade entre o montante transferido e os dispêndios incorridos. Dessa forma, fica evidente que as despesas impugnadas no subitem 9.1.1 do acórdão recorrido continuam sem o fundamental nexo de causalidade com os recursos repassados por força do Convênio 150/2005, motivo pelo qual o débito deve permanecer. 
5.26. A título de esclarecimento, cabe ressaltar o dispositivo da Lei 8.443/1992 que autoriza o julgamento das contas como irregulares e a imposição de consequências dele decorrentes. No caso, trata-se do art. 16, inciso III, alínea "c", que preceitua: "Art. 16. As contas serão julgadas: III - irregulares, quando comprovada qualquer das seguintes ocorrências: c) dano ao Erário decorrente de ato de gestão ilegítimo ou antieconômico". 
5.27. A imposição de solidariedade no dever de pagar o débito imputado pelo Tribunal está prevista no art. 12 da Lei 8.443/1992 que dispõe: "Verificada irregularidade nas contas, o Relator ou o Tribunal: I - definirá a responsabilidade individual ou solidária pelo ato de gestão inquinado". 
5.28. No plano dos fatos, verificou-se que o responsável, na condição de gestor da organização Djumbay-Direitos Humanos e Desenvolvimento Local Sustentável, após exercer o amplo direito de defesa e do contraditório, não conseguiu demonstrar o necessário nexo entre a execução do objeto do Convênio 150/2005 e a aplicação dos recursos repassados pelo Ministério da Cultura àquela organização especificamente para tal finalidade. Sem essa comprovação, não há como saber qual o destino dado aos recursos em questão, o que autoriza a presunção de que ocorreu dano ao erário federal, a justificar a imputação do respectivo débito aos responsáveis. 
5.29. Já a sanção de multa é prevista no art. 57 da Lei 8.443/1992: "Quando o responsável for julgado em débito, poderá ainda o Tribunal aplicar-lhe multa de até cem por cento do valor atualizado do dano causado ao Erário". No caso, aplicou-se multa individual à Djumbay - Direitos Humanos e Desenvolvimento Local Sustentável no valor de R$ 12.000,00; ao Sr. Antônio Carlos de Santana Ferreira, de R$ 4.000,00, e ao Sr. Gilson Francisco Pereira, de R$ 8.000,00. 
5.30. Por fim, cabe ressaltar que todas essas questões foram objeto de minudente análise quando da apreciação do Recurso de Reconsideração, de modo que não cabe falar em omissão. Em verdade, o que se observa é um mero descontentamento da parte com o resultado do julgamento. 
CONCLUSÃO 
6. Da análise de mérito dos presentes Embargos de Declaração, conclui-se que não há obscuridade, omissão ou contradição no acórdão embargado, pelo que devem ser rejeitados. 
PROPOSTA DE ENCAMINHAMENTO 
7. Ante o exposto, submete-se os autos à consideração superior, propondo, com fulcro no art. 34 da Lei 8.443/1992, conhecer dos embargos de declaração opostos pelo Sr. Antônio Carlos de Santana Ferreira e, no mérito, rejeitá-los; 
 a) informar o embargante e demais interessados do acórdão a ser proferido, destacando que o relatório e o voto que o fundamentam podem ser acessados por meio do endereço eletrônico www.tcu.gov.br/acordaos". 
É o relatório.

não há

Procurador Júlio Marcelo de Oliveira.

TOMADA DE CONTAS ESPECIAL. PRODUÇÃO DE CULTURA POPULAR COCO DE UMBIGADA. MINISTÉRIO DA CULTURA. IRREGULARIDADES NA MOVIMENTAÇÃO FINANCEIRA. DÉBITO. MULTA. RAZÕES INSUFICIENTES PARA ALTERAR O JULGADO. EMBARGOS DE DECLARAÇÃO. OBSCURIDADE CONCERNENTE À INADEQUADA DELIMITAÇÃO DE RESPONSABILIDADE DO EMBARGANTE. ATOS DE GESTÃO, DE EXECUÇÃO FINANCEIRA E PRESTAÇÃO DE CONTAS REALIZADOS POR OUTRO GESTOR. MANUTENÇÃO DO DÉBITO AJUSTADO E DA MULTA AOS DEMAIS RESPONSÁVEIS. ACOLHIMENTO.

TOMADA DE CONTAS ESPECIAL (TCE)

Secretaria de Recursos (Serur); Secretaria de Controle Externo de Tomada de Contas Especial (SecexTCE).

Trata-se de embargos de declaração por Antônio Carlos de Santana Ferreira contra o Acórdão 5298/2019-TCU-Segunda Câmara, relator Ministro Raimundo Carreiro (peça 79) , que negou provimento a recurso de reconsideração interposto do Acórdão 6906/2018-TCU-Segunda Câmara (peça 47) , Relator Ministro-Substituto Marcos Bemquerer Costa, que julgou tomada de contas especial instaurada pelo Ministério da Cultura - MinC contra os Srs. Antônio Carlos de Santana Ferreira e Gilson Francisco Pereira, respectivamente, conselheiro-gestor e procurador da entidade Djumbay - Direitos Humanos e Desenvolvimento Local Sustentável, em face da impugnação total das despesas do Convênio 150/2005 (Siafi 524232) , que teve por objeto o apoio ao projeto "Núcleo de Memória e Produção de Cultura Popular Coco de Umbigada".
2.	Presentes os requisitos de admissibilidade fixados no art. 34, § 1º, da Lei 8.443/1992, impõe-se o conhecimento dos presentes embargos, nos termos do Despacho do Ministro Raimundo Carreiro (peça 145) e do exame de admissibilidade da Serur (peças 146-147) .
3.	O débito é decorrente da não comprovação da boa e regular aplicação dos recursos do Convênio, por irregularidades não sanadas na execução financeira do ajuste, a saber: a) divergências entre Relação de Pagamento e comprovantes de despesas; b) transferências para conta da mesma titularidade, não constante da Relação de Pagamentos; c) saques com cartão de movimentação da conta bancária, sem possibilidade de identificação do beneficiário; d) pagamentos de despesas bancárias de despesas não acolhidas; e) pagamentos sem qualquer associação com a Relação de Pagamentos; e f) transferências para outras contas e para poupança, sem identificação do beneficiário.
4.	Divirjo parcialmente do encaminhamento proposto pela Serur, secundado pelo MP/TCU, pelos motivos de fato e de direito que trago a seguir.
5.	Via de regra, os embargos de declaração prestam-se a corrigir obscuridade, omissão ou contradição da decisão recorrida, nos termos do art. 34 da Lei 8.443/1992 e do art. 287 do Regimento Interno do TCU. Verifica-se, a rigor, que o embargante não indicou os pontos obscuros/omissos das decisões anteriores, e que investe na modificação dos julgados, irresignado com os seus fundamentos.
6.	Não obstante, identifico obscuridades na decisão originalmente prolatada que dizem respeito à ausência da escorreita delimitação da responsabilidade do Sr. Antônio Carlos de Santana Ferreira nesta tomada de contas especial, bem como à constituição do débito.
7.	Conforme a dicção do relatório do Acórdão 5298/2019-TCU-Segunda Câmara (peça 81, p. 7) , o lastro da responsabilização do embargante "está no fato de ter ocupado o cargo de conselheiro-gestor da entidade durante o alegado 'mandato tampão' que foi de 7/8/2004 a 31/5/2007 (peça 1, p. 14-16) ", todavia não seria o único fundamento, visto que o signatário do convênio "assume a responsabilidade pela correta aplicação dos recursos" e "responde solidariamente pelos atos de seus delegatários", assumindo a obrigação de cumprir as regras do Termo de Convênio e das exigências normativas pertinentes. Ou seja, a culpa "in vigilando".
8.	Pois bem. Antes de adentrar na análise específica dos termos do convênio 150/2005 (Siafi 524232) (peça 1, p. 48-66) , peço licença para relembrar que aqui não se está avaliando a conduta de administradores públicos mas de entidades privadas que recebem recursos do erário para a realização de uma finalidade de interesse público. Compreendo que, numa análise de razoabilidade e de proporcionalidade, a medida de avaliação de conduta não deve ser idêntica à de um gestor público, familiarizado com a legislação de regência e com o trato burocrático da Administração. Nesse prisma, reproduzo excerto do voto do Ministro Raimundo Carreiro nos autos do Acórdão 9949/2021-TCU-Segunda Câmara, verbis:
"Tendo os responsáveis trazido, ainda que intempestivamente, elementos de convicção suficientes a comprovar a realização da totalidade das apresentações artísticas de música erudita projetadas (peça 146) , não posso concordar com a afirmação da unidade técnica de que se tratou de "ato praticado com culpa grave, pois, na espécie, a conduta dos responsáveis se distancia daquela que seria esperada de um administrador público minimante diligente, num claro exemplo de erro grosseiro a que alude o art. 28 do Decreto-lei 4.657/1942 (Lei de Introdução às Normas do Direito Brasileiro) , incluído pela Lei 13.655/2018" (peça 148, p. 6-7) . (Grifei) 
13.	A uma, porque não se trata aqui de administradores públicos, mas de entidade promovedora de eventos artísticos, a qual não obstante se sujeite igualmente aos princípios da legalidade e legitimidade no uso de recursos públicos, não deve se submeter, em uma análise de proporcionalidade estrita, à mesma régua de avaliação subjetiva de um gestor público. 
14.	A duas, porque o objeto constante do Projeto patrocinado foi satisfatoriamente concluído, respeitando a proporcionalidade dos recursos de incentivo captados, como atestou a Secretaria Especial de Cultura, em duas manifestações técnicas, uma à peça 8, realizada em abril/2013 (...) 
9.	Não desconheço o teor da Súmula 286 do TCU, que estabelece a responsabilidade solidária da entidade destinatária de recursos federais e de seus gestores: "A pessoa jurídica de direito privado destinatária de transferências voluntárias de recursos federais feitas com vistas à consecução de uma finalidade pública responde solidariamente com seus administradores pelos danos causados ao erário na aplicação desses recursos".
10.	Estamos diante de um caso em que todos os atos de gestão e prestação de contas do convênio colimados aos autos estão subscritos pelo Sr. Gilson Francisco Pereira, mesmo antes da alegada procuração particular subscrita pelo então Conselheiro da Djumbay, Sr. Moisés Fernandes Correia ao Sr. Gilson em 13/8/2007, conforme documento juntado à peça 1, p. 134 dos autos.
11.	É certo que o instituto da solidariedade passiva é benefício concedido legalmente ao credor, que pode exigir de qualquer dos devedores ou de alguns o pagamento da dívida, conforme consignado pelo Exmo. Ministro Marcos Bemquerer em seu voto no acórdão original (peça 48, p. 3) . Contudo, no caso presente, não vislumbro como responsabilizar em débito o Sr. Antônio Carlos de Santana Ferreira por valores pagos pela Djumbay entre 8/8/2005 e 10/1/2007.
12.	Por exemplo, o Sr. Gilson Francisco Pereira foi o responsável pelo envio da prestação de contas do Projeto 50/2005, relativos aos R$ 55.000,00 da 1ª parcela e os R$ 30.000,00 da 2ª parcela, relativas aos períodos de 1º/6 a 31/12/2005 e de 1º/1 a 31/3/2006, conforme o documento à peça 8, p. 63.
13.	Além disso, o Sr. Gilson Francisco assinou, como Representante Legal Responsável pela Execução e como Coordenador Administrativo o Relatório de Cumprimento do Objeto (peça 8, p. 67) , o Relatório de Execução Físico-Financeira (peça 8, p. 69-72) , o Relatório de Execução da Receita e Despesa (peça 8, p. 73) , a relação de pagamentos (peça 8, p. 75-83) , a relação de bens adquiridos (peça 8, p. 85) , além da conciliação bancária (peça 8, p. 87) , relatório de cumprimento do objeto (peça 9, p. 20-22.
14.	Verifico, também, o recebimento de valores pagos pela Djumbay ao próprio Sr. Gilson por meio dos recibos à peça 8, p. 153, de 28/7/2005, e peça 6, p. 88, de 28/6/2005, no valor de R$ 623,00, por serviços de oficineiro, assim como recibos similares à peça 8, p. 155, de 28/8/2005, peça 8, p. 157, de 28/9/2005, peça 8, p. 159, de 28/10/2005, peça 8, p. 161, de 28/11/2005, peça 8, p. 163, de 28/12/2005, como coordenador administrativo e recibos no valor de R$ 700,00 de serviços como coordenador administrativo, de janeiro a março/2006 (peça 8, p. 165-169) , além de outros, no valor total de R$ 7.217,54.
15.	Em 31/10/2006, a Coordenação de Análise de Prestação de Contas do Ministério da Cultura solicitou ao Conselheiro Antônio Carlos de Santana Ferreira o envio de extratos bancários emitidos pela instituição bancária demonstrando a movimentação financeira, bem como fotos/material de divulgação, para complementação da prestação de contas da 1ª e 2ª parcelas (peça 8, p. 417) . 
16.	Mais uma vez, o Sr. Gilson Pereira aparece na identificação do auto-atendimento do Banco do Brasil nos extratos bancários acostados à peça 8, p. 419-437. O material fotográfico e de divulgação foi acostado à peça 8, p. 439-475 e peça 9, p. 28-46.
17.	Já a prestação de contas da 3ª e 4ª parcela foi também encaminhada ao Ministério da Cultura pelo Sr. Gilson Pereira, conforme expediente de 31/8/2009 à peça 9, p. 390-392 e seus anexos. Do mesmo modo, o relatório de execução físico-financeira, relatório de cumprimento do objeto, de execução de receita e despesa, relação de pagamentos e conciliação bancária foram todos subscritos pelo Sr. Gilson Pereira (peça 9, p. 394-412) .  
18.	Quanto ao alegado compartilhamento de responsabilidades de gestão com o Sr. Gilson Francisco, verifico que a alegada procuração particular foi subscrita pelo então Conselheiro da Djumbay, Sr. Moisés Fernandes Correia ao Sr. Gilson em 13/8/2007, conforme documento juntado à peça 1, p. 134 dos autos, o que não afasta a responsabilidade anterior do Sr. Gilson em relação aos atos de gestão do convênio praticados anteriormente.
19.	Sob esse prisma, verifico falha na individualização das condutas dos responsáveis nesta tomada de contas especial, a violar princípios de estatura constitucional tais como o da individualização da pena, aplicável, mutatis mutandis, ao direito administrativo sancionador. Reproduzo, nesse particular, escólio de Fábio Medina Osório:
"A individualização da pena confere aos sentenciados direito subjetivo público perante o Estado-Juiz, analogamente transferido às autoridades administrativas competentes, traduzindo-se em exigência de fundamentação adequada e proporcional nos moldes exemplificativos e referenciais dos vetores do art. 59 do Código Penal, dispositivo que não consagra poderes discricionários e sim conceitos jurídicos indeterminados, ao menos teoricamente.
De igual modo, prosseguindo no raciocínio paralelo, a individualização das sanções, com suporte no Direito Administrativo Sancionador, exige ato fundamentado das autoridades administrativas, daí derivando direito subjetivo público aos jurisdicionados e administrados. A motivação, aliás, é especial requisito dos atos sancionadores, o que exige como condição de validade do ato, ligando-se, indiscutivelmente, ao princípio da individualização da sanção, além de sua autonomia enquanto requisito de fundamentação da medida.
Se cada ser humano é um indivíduo, cada infrator deve receber um tratamento individualizado, particular, com a possibilidade de conhecer as concretas e específicas razões do ato sancionador, podendo impugná-lo ou aceita-lo. Essa individualização se aplica às pessoas jurídicas, igualmente dotadas de particularidades relevantes, na perspectiva de assegurar sanções proporcionais". (OSÓRIO, Fábio Medina. Direito Administrativo Sancionador. 8ª ed. rev e atual., São Paulo: Thompson Reuters Brasil, 2022, p. 423) (Destaquei) 
20. 	A LINDB (Lei de Introdução às normas do Direito Brasileiro) estatui que o agente público responderá pessoalmente por erro grosseiro ou dolo, praticamente nivelando a gravidade das duas condutas. Todavia, não conceituou "erro grosseiro". Esse conceito foi somente trazido pelo Decreto 9.830, de 10 de junho de 2019, em seu art. 12, § 1º, ao regulamentar o disposto nos arts. 20 a 30 da LINDB (grifos meus) :
Art. 12. O agente público somente poderá ser responsabilizado por suas decisões ou opiniões técnicas se agir ou se omitir com dolo, direto ou eventual, ou cometer erro grosseiro, no desempenho de suas funções.
§ 1º Considera-se erro grosseiro aquele manifesto, evidente e inescusável praticado com culpa grave, caracterizado por ação ou omissão com elevado grau de negligência, imprudência ou imperícia.
§ 2º Não será configurado dolo ou erro grosseiro do agente público se não restar comprovada, nos autos do processo de responsabilização, situação ou circunstância fática capaz de caracterizar o dolo ou o erro grosseiro.
§ 3º O mero nexo de causalidade entre a conduta e o resultado danoso não implica responsabilização, exceto se comprovado o dolo ou o erro grosseiro do agente público.
§ 4º A complexidade da matéria e das atribuições exercidas pelo agente público serão consideradas em eventual responsabilização do agente público.
§ 5º O montante do dano ao erário, ainda que expressivo, não poderá, por si só, ser elemento para caracterizar o erro grosseiro ou o dolo.
§ 6º A responsabilização pela opinião técnica não se estende de forma automática ao decisor que a adotou como fundamento de decidir e somente se configurará se estiverem presentes elementos suficientes para o decisor aferir o dolo ou o erro grosseiro da opinião técnica ou se houver conluio entre os agentes.
§ 7º No exercício do poder hierárquico, só responderá por culpa in vigilando aquele cuja omissão caracterizar erro grosseiro ou dolo.
§ 8º O disposto neste artigo não exime o agente público de atuar de forma diligente e eficiente no cumprimento dos seus deveres constitucionais e legais.
21.	Destaco o § 7º acima, segundo o qual, no exercício do poder hierárquico, só responderá por culpa in vigilando aquele cuja omissão caracterizar erro grosseiro ou dolo, conduta que não verifico caracterizada em relação ao Sr. Antônio Carlos de Santana Ferreira.
22.	Nesse particular, reforço o posicionamento aqui exposto no fato de que não se deve utilizar idêntica régua para aferir a culpabilidade do particular e do agente público, notadamente quando se observa a realização do objeto avençado, ainda que com irregularidades na execução financeira. 
23.	Registro, por oportuno, que o repasse da 3ª e 4ª parcela do ajuste foi possível em virtude da aprovação da fiel execução do projeto tal qual previsto no plano de trabalho, conforme se depreende do Parecer Técnico nº 44/2007GEPRO/SPPC/MinC, disponível à peça 1, p. 116-120, do qual extraio os seguintes excertos:
5- RESULTADO DA AVALIAÇÃO
Todas as metas foram atendidas conforme previsto no projeto original, o Relatório de Cumprimento do Objeto informa que os objetivos estabelecidos foram alcançados. Produziu-se 190h total entre aulas teóricas e práticas por oficinas; realizou-se mostra de espetáculos no bairro e outros municípios; produziu-se nas oficinas de confecção de máscara um quantitativo significativo; as oficinas de Ritmo, confecção de bonecos e teatro se conjugaram para apresentação do espetáculo durante as apresentações. Outro aspecto de extrema importância foi a aquisição dos computadores que garantiu a educação e a introdução da multimídia, deixando os jovens mais autônomos e motivados para a proposta do projeto. No RCO informa também os locais onde os banners foram afixados e outras estratégias de divulgação do Ponto de Cultura. Conforme mencionado, às fls. 152 e 153. Com relação aos aspectos financeiros caberá a Coordenação de Prestação de Contas/DGI emitir e o respectivo parecer.
6 - CONCLUSÕES E RECOMENDAÇÕES
O presente projeto está cumprindo o objeto proposto, atingindo o público-alvo e atendendo o convênio pactuado com o Ministério da Cultura. Podemos concluir que o plano de trabalho apresentado foi atendido na sua totalidade.
Com base nas informações, documentos e material apresentado pela Convenente, recomenda-se a aprovação da Prestação de Contas Parcial referente a 1 a e 2a parcelas, no que diz respeito à sua execução física. Submeto o presente a parecer à consideração superior. (Destaquei) 
24.	Aprovada a execução das 2 primeiras parcelas previamente também sob o ponto de vista financeiro (peça 1, p. 124) , foram liberadas a 3ª e 4ª parcela do Convenio, em 14/12/2006 e 11/12/2007, no valor de R$ 30 mil e R$ 35 mil respectivamente (peça 1, p. 178) .
25.	Posteriormente, foi emitido o Parecer Técnico nº 7/2010/CGGPC/SCC/MinC (peça 1, p. 178-190) , que concluiu que os recursos foram aplicados satisfatoriamente em conformidade com o Plano de Trabalho, à exceção da contrapartida, executada com despesas diferentes do acordado, bem como com a duração do projeto menor que a prevista, conforme excertos que transcrevo, verbis:
5 - RESULTADO DA AVALIAÇÃO
Com base na documentação apresentada, os recursos foram aplicados satisfatoriamente em conformidade com o Plano de Trabalho. Com o material fotográfico apresentado e analisado (fls. 776 a 843) , foi possível concluir que as metas do objeto proposto foram cumpridas.
7 - CONCLUSÃO E RECOMENDAÇÕES
O projeto "Núcleo de Memória e Produção de Cultura Popular Coco de Umbigada" foi executado, com a participação da população, em consonância com o objeto deste Convênio MinC/FNC/N° 150/2005. O impacto das atividades oferecidas pelo ponto foi claramente evidenciado pelo sucesso que as oficinas tradicionais foram alcançadas. 
Recomendo a equipe da prestação de contas que se atente para o fato do convenente ter executado a contrapartida com despesas diferentes do acordado, bem como com a duração menor que a prevista e consecutivamente com a mudança de valor, devendo, caso necessário o convenente ser interpelado a apresentar justificativas complementares quanto a notas fiscais, faturas, recibos, etc., que estejam em desacordo com a legislação em vigor.
26.	Adentro agora na questão específica da constituição do débito, em que se verificou a cobrança indevida de tarifas bancárias na conta específica do convênio, em desacordo com a legislação de regência. Além da ausência de vedação expressa desse tipo de cobrança bancária no termo de convênio (peça 1, p. 48-66) , identifico a recalcitrância das instituições bancárias em descontar tarifas de serviços de rubricas vinculadas a convênios do Governo Federal.   
27.	Tal a renitência das instituições financeiras oficiais em efetuar indevidamente esses descontos, na maior parte das vezes sem o conhecimento dos convenentes, que o TCU deu ciência à Caixa Econômica Federal e ao Banco do Brasil, em 2021, acerca da irregularidade da cobrança de tarifas bancárias em contas específicas de parcerias entre a Administração Pública e organizações da sociedade civil (Acórdão 2445/2021-TCU-Plenário, rel. Min. Raimundo Carreiro) . Em outro aresto, o Tribunal havia recomendado às mesmas instituições que orientassem suas agências sobre a dispensa de tarifas nas contas abertas para recebimento de recursos do FNDE (Acórdão 132/2021-TCU-Plenário, rel. Min. Raimundo Carreiro) .
28.	Esse fato relativo ao desconhecimento dos convenentes e das próprias instituições bancárias acerca da cobrança de tarifas em contas de convênios foi bem apontado pelo Conselheiro Gilson Francisco Pereira ao responder à Informação nº 109/2010-CPCON/CGAD/DGI, "Relativa às despesas com tarifas bancárias e juros" (peça 1, p. 226) , verbis:
"Temos a informar que no ato da Celebração do Convênio e no momento da abertura da conta específica no Banco do Brasil a entidade não foi informada da prerrogativa de não pagamento de taxas bancárias pelo MINC e nem a pessoa responsável do Banco do Brasil tinha conhecimento de tal previsão legal; Nesse sentido a entidade solicita uma declaração do MINC para que seja solicitada a isenção e o estorno dos valores pagos a título de taxas bancárias, momento em que realizará imediatamente a restituição à conta única do Tesouro Nacional, por meio da Guia de Recolhimento da União- GRU."
29. 	Por esse motivo, o débito originalmente apontado pelo tomador de contas (R$ 623,89) foi afastado no âmbito do TCU, remanescendo, entretanto, o débito relativo à cobrança de juros e multa pelo banco (R$ 74,70) . Quanto a estes, entendo que o atraso na liberação das 3ª e 4ª parcelas da avença causou embaraço e dificuldades financeiras à Djumbay, notadamente para o recolhimento do INSS da equipe de profissionais contratados, o que foi apontado tanto pelo Sr. Gilson Pereira quando da apresentação da prestação de contas (peça 9, p. 390-392) , quanto pela instrução inicial da Secex-PE (peça 15, p. 9) , verbis:
41. Outro aspecto pouco examinado pelo controle primário do MinC e que teve grande repercussão operacional e financeiro na execução convênio em debate, foi o atraso nas liberações da 3ª e 4ª parcelas da avença causando dificuldades e embaraços financeiros na execução convenial por parte da Djumbay - Direitos Humanos e Desenvolvimento Local Sustentável suportando verdadeiras, mutatis mutandis, pedaladas conveniais. Essas pedaladas foram traduzidas nas respostas e nas diligências enviadas ao MinC (vide peça 1, p. 224-232) . A convenente ressaltava que algumas falhas cometidas pelo convenente com relação às cláusulas do convênio não tinham pecha de má-fé, mas vicissitudes operacionais de uma entidade não familiarizada com os procedimentos administrativos e financeiros na consecução do convênio em apreço. 
42. A sinalização da boa-fé demostrada pela Djumbay que é uma sociedade civil de assistência social sem fins lucrativos e que luta para preservar os valores culturais local, que além do coco, traz a ciranda e o maracatu, fundamentados na espiritualidade e nos ritmos do candomblé, arregimentando crianças; adolescentes, jovens e adultos da comunidade envolvida na continuação de elementos culturais esquecidos e desamparados pela mídia comercial, está na presteza de enviar a documentação e esclarecer as dúvidas do MinC quando se constata essa propensão pelas respostas juntadas aos autos referentes as peças 1, (p. 140-142, 174, 224-232) ; 8 (p. 65-477) ; 9 (p. 2-584) ; 10 (p. 2-212) e 11 (p. 6-13) . (Destaquei) 
30.	Forçoso considerar, portanto, que o atraso na liberação das 2 últimas parcelas gerou transtornos à convenente, e o recolhimento retroativo de guias do INSS (20% da convenente e 11% dos contratados) . Desse modo, em que pese a irregularidade, entendo que esses valores (R$ 6.441,24) , que incluem as guias de INSS cujo valor indicado na relação de pagamentos difere daquele constante das guias e dos extratos bancários justamente pelo atraso no recolhimento desse tributo, devem ser excluídos do débito imputado, conforme tabela a seguir:
	Data
	Valor

	08/08/2005
	   1.584,75 

	08/08/2005
	   1.526,59 

	31/08/2005
	   1.453,90 

	10/01/2007
	   1.876,00 

31.	Quanto às demais inconsistências nos pagamentos, verifico que não podem ser relevadas, visto que se referem a despesas cujo beneficiário não foi identificado ou correlacionado com os documentos fiscais juntados aos autos, ausência de vínculo com a relação de pagamentos ou despesa dela não constante, bem como divergências entre a relação de pagamentos e os valores constantes dos extratos bancários, não tendo os demais responsáveis se manifestado nesta fase externa da TCE.
32.	Desse modo, pugno por acolher os presentes aclaratórios, a fim de afastar o débito e a multa imputados ao Sr. Antônio Carlos de Santana Ferreira, e fazendo os ajustes no montante do débito imputado ao Sr. Gilson Francisco Pereira e à Djumbay, na forma proposta neste voto que ora trago à consideração de meus pares.  
Face ao exposto, voto por que o Tribunal adote o acórdão que ora submeto à apreciação deste Colegiado.
TCU, Sala das Sessões Ministro Luciano Brandão Alves de Souza, em 2 de agosto de 2022.
ANTONIO ANASTASIA 
Relator